臺灣高等法院刑事判決　　　　　　　　 96年度上訴字第711號
上　訴　人　臺灣宜蘭地方法院檢察署檢察官
被　　　告　丙○○
　　　　　　　　　　（現於臺灣宜蘭監獄執行中）
指定辯護人　黃秋雄律師
上列上訴人因被告違反毒品危害防制條例案件，不服臺灣宜蘭地
方法院九十五年度訴字第三三八號，中華民國九十五年十二月二
十九日第一審判決（起訴案號：臺灣宜蘭地方法院檢察署九十四
年度核退偵字第一○七號），提起上訴，本院判決如下：
    主  文
上訴駁回。
    理  由
一、公訴意旨略以：被告丙○○基於販賣第二級毒品安非他命之
    概括犯意，於民國九十三年至九十四年間，在宜蘭縣羅東鎮
    ○○路○段二六一巷六十弄十三號居處，由乙○○以每次市
    價約新臺幣（下同）五、六千元之熱水器，向被告換得重量
    未達一公克之安非他命一包，被告以此方式連續販賣第二級
    毒品安非他命予乙○○四、五次。另於九十四年四月三日下
    午三時許，在宜蘭縣羅東鎮某電子遊藝場內，以五百元之價
    格，販賣安非他命一小包予甲○○一次。嗣經警於九十四年
    五月三日下午一時十分許，持搜索票前往被告上址居所搜索
    而查獲，因認被告涉犯毒品危害防制條例第四條第二項之販
    賣第二級毒品罪嫌云云。
二、按犯罪事實應依證據認定之，無證據不得認定犯罪事實，又
    不能證明被告犯罪者，應諭知無罪之判決，刑事訴訟法第一
    百五十四條第二項、第三百零一條第一項分別定有明文。次
    按認定不利於被告之事實，須依積極證據，茍積極之證據本
    身存有瑕疵而不足為不利於被告事實之認定，即應為有利於
    被告之認定，更不必有何有利之證據，至認定犯罪事實所憑
    之證據，雖不以直接證據為限，間接證據亦包括在內；然無
    論直接或間接證據，此用以證明犯罪事實之證據，猶須於通
    常一般人均不至於有所懷疑，堪以確信其已臻真實者，始得
    據以為有罪之認定，倘其證明尚未達到此一程度，而有合理
    性懷疑之存在，無從為有罪之確信時，自應為被告無罪之判
    決。另刑事訴訟法第一百六十一條第一項規定：檢察官就被
    告犯罪事實，應負舉證責任，並指出證明之方法。因此，檢
    察官對於起訴之犯罪事實，應負提出證據及說服之實質舉證
    責任。倘其所提出之證據，不足為被告有罪之積極證明，或
    其指出證明之方法，無從說服法院以形成被告有罪之心證，
    基於無罪推定之原則，自應為被告無罪判決之諭知（最高法
    院七十六年度台上字第四九八六號判例、三十年上字第八一
    六號判例、九十二年度台上字第一二八號判例、八十二年度
    台上字第一六三號判決參照）。
三、公訴意旨認被告丙○○涉犯上開販賣第二級毒品罪嫌，係以
    證人乙○○、甲○○偵查之證述及乙○○、甲○○前科資料
    資為論據。訊據被告否認有檢察官起訴之販賣第二級毒品甲
    基安非他命犯行，辯稱：「…我…遇到甲○○，他說五百元
    ，我說五百元是要向誰拿？後來我出五百元，他出五百元，
    我就與他一起到遊藝場找人購買…我拿錢給他取得壹包安非
    他命，我們購買後，兩人到廁所平分。乙○○說拿熱水器跟
    我換安非他命，警察持搜索票到我住的地方搜索，根本沒有
    搜到熱水器，只有吸食器壹個，他根本沒有拿熱水器跟我換
    ，乙○○在地院說，是拿熱水器賣給他的朋友綽號阿勇之人
    ，不是我…」（九十六年三月二十日本院準備程序筆錄）、
    「…（你以前有表示幫乙○○去屈臣氏調過毒品？）我們是
    一起去買的…我與甲○○一起合資購買安非他命，之後在廁
    所分，我沒有轉讓…」（九十六年五月三日本院審理筆錄）
    等語。
四、經查：
  (一)關於證據能力部分：按被告以外之人於審判外陳述，除該人
    於警詢之陳述與審判中不符，其先前之陳述具有較可信之特
    別情況，且為證明犯罪事實存否所必要者外，無證據能力。
    刑事訴訟法第一百五十九條第一項、第一百五十九條之二分
    別定有明文。本件證人乙○○、甲○○二人於警詢之供述，
    為被告以外之人於審判外之陳述，原則上無證據能力；其二
    人於原審所為之陳述，與警詢所為之陳述不符，且為證明被
    告是否構成販賣第二級毒品事實存否所必要，然並無證據證
    明二人警詢筆錄作成之外部狀況有較可信之特別情況，辯護
    人於九十六年三月二十日本院準備程序、九十六年五月三日
    本院審理時，亦主張其二人警詢供述無證據能力，是證人證
    人乙○○、甲○○警詢供述，於本案不得作為證據。
  (二)證人甲○○於九十四年十一月九日偵查時固證稱：「…有一
    天下午，我去羅東三商百貨樓上電動玩具店找朋友，剛好丙○○在那邊，所以我拿五百元給丙○○，請他幫我拿安非他
    命，他說他沒有，五百元也不夠，請他想辦法，他就說他去
    想辦法，他離開後，我在現場等，約二十、三十分鐘後，他
    回來拿一小包安非他命給我，那包我分好幾次吸食…」（九
    十四年度核退偵字第一○七號卷第二十九頁）；於九十五年
    十二月二十日原審審理時則證稱：「…我身上只有五百元，
    所以我找丙○○看有沒有辦法買安非他命，他說至要少一千
    元，所以他也出五百元，由被告去拿安非他命…他跟何人拿
    我就不知道…是我到電動玩具店找被告，問他有沒有辦法幫
    我拿安非他命，他說他也出五百元…零點三、零點四一包。
    我跟被告均分，一人一半，被告拿到電動玩具店廁所分…」
    等情（原審卷第一一二頁、第一一三頁、第一一五頁）。所
    述由被告取得安非他命之情節，前後互有出入；且尚難認被
    告從中賺取價差，有販賣安非他命營利之意圖。而被告歷次
    均稱：「…共同分擔，每人出五百元，湊一千元向『阿川』
    購買…甲○○我僅帶其前往金鶴遊藝場購買毒品一次…」（
    九十四年五月三日警詢筆錄，宜蘭縣警察局羅東分局刑案偵
    查卷第四頁）、「…（甲○○、乙○○）他們二人因為沒有
    購買毒品管道，錢也不夠，才來找我，每人出…五百元，合
    資一千元，向綽號阿川之男子購買安非他命，一包朋分一半
    …我帶他們一同前往購買…」（九十四年七月五日警詢筆錄
    ，同前刑案卷第七頁）、「…游是因為不認識阿川，我跟他
    各五百元，再帶他到遊藝場向阿川買，我只帶他在過年左右
    去買過一次…」（九十四年五月三日偵查筆錄，九十四年度
    偵字第一三三三號卷第十八頁）、「…有一次甲○○在路上
    碰到我，跟我買五百元毒品，我跟他說不夠，我就跟他說，
    我跟他一人出五百元，我騎車載他到金鶴電動玩具店跟阿川
    拿毒品，我拿一千元跟阿川買零點三公克安非他命，我再跟
    甲○○一人分一半…」（九十四年十一月九日偵查筆錄，九
    十四年度核退偵字第一○七號卷第三十頁）、「…甲○○的
    部分，是我和他一人出五百元去買安非他命，後來我們兩人
    去拿回來，一人分一半…」（九十五年十一月九日原審準備
    程序筆錄，第八十一頁）、「…甲○○在電動玩具店問我…
    說他只有五百元…我就跟他一人出五百元去買安非他命，買
    來後我在遊藝場廁所內平分一半給證人（甲○○）…」（九
    十五年十二月二十日原審審判筆錄，原審卷第一一六頁）、
    「…我出五百元，他出五百元，我就與他一起到遊藝場找人
    購買…我拿錢給他取得壹包安非他命，我們購買後，兩人到
    廁所平分…」（九十六年三月二十日本院準備程序筆錄）、
    「…我與甲○○一起合資購買安非他命，之後在廁所分，我
    沒有轉讓…」（九十六年五月三日本院審理筆錄）等詞。
  (三)證人乙○○於九十四年十一月九日偵查中固稱：「…我換過
    五、六次，每次都是拿家裡的熱水器換…五、六台…市價約
    五千、六千元，都是跟他（指被告）換安非他命，一台換一
    千、二千元價值的安非他命，重量不到一公克…我都直接將
    東西載到他家，我有時會先聯絡他，有時會直接去，他有時
    也會手上有毒品，有時也會沒有，他如果沒有毒品，我就直
    接將熱水器帶回去…」（九十四年度核退偵字第一○七號卷
    第二十四頁）；於九十五年十二月二十日原審審理時則證稱
    ：「…合資一、二次，都是我去羅東電動玩具店找被告，我
    跟被告一人出一半，由被告去拿，我不知道他跟誰拿毒品，
    我在電動玩具店等一下子，拿回來後大概一人一半，我都是
    出五百元，由被告分好給我，我不知道他在哪裡分…」（原
    審卷第一二一頁），並表示：「…（你是否曾經送熱水器到
    被告家中？）有。不過不是交給被告，我是交給被告同居人
    ，當時是想換安非他命來施用…我是跟被告同居人換安非他
    命…叫『阿詠』（音譯）…因為我沒有錢，就拿自己家裡的
    熱水器去換安非他命…我直接問被告的同居人…我剛才講的
    同居人意思，是說住在一起的兩個人…」（原審卷第一一七
    頁、第一一八頁、第一一九頁），已迥異於偵查中證述之情
    節。且所稱市價約五、六千元之熱水器換一、二千元價值之
    安非他命，達五、六次，亦與常情有違，其證言之證據價值
    薄弱，不足以作為被告販賣安非他命之證據。而被告歷次均
    稱：「…乙○○約有三、四次由我帶其前往購毒，因為他們
    二人（乙○○、甲○○）找不到購毒管道，所以才會來找我
    …」（九十四年五月三日警詢，宜蘭縣警察局羅東分局刑案
    偵查卷第四頁）、「…（甲○○、乙○○）他們二人因為沒
    有購買毒品管道，錢也不夠，才來找我每人出…五百元，合
    資一千元，向綽號阿川之男子購買安非他命，一包朋分一半
    …我帶他們一同前往購買…」（九十四年七月五日警詢筆錄
    ，同前刑案卷第七頁）、「…楊是我帶他去買毒品，也是過
    年前後帶他去買四、五次，都是他四、五百元，我補滿一千
    元一起去買，回來再一人一半…」（九十四年五月三日偵查
    ，九十四年度偵字第一三三三號卷第十八頁）、「…也是每
    次五百元…都是帶乙○○去找阿川，也是買零點三公克，一
    次是金鶴，一次是在羅東屈臣氏，其他在羅東的紅精靈電動
    玩具店…」（九十四年十一月九日偵查筆錄，九十四年度核
    退偵字第一○七號卷第三十頁）、「…證人（指乙○○）講
    的同居人是我的房東。『阿詠』真名叫做賴志勇…可能就是
    跟賴志勇換安非他命，因為我不在場，賴志勇已經在去年死
    亡。我跟證人是一人出五百元，向『阿川』購買，跟乙○○
    合資買過二次…」（九十五年十二月二十日原審審判筆錄，
    原審卷第一二一頁）、「…（你以前有表示有幫乙○○去屆
    臣氏調過毒品？）我們是一起去買的…」（九十六年五月三
    日本院審判筆錄）。
  (四)此外，本件於九十四年五月三日經警搜索之結果，除安非他
    命吸食器一組外，並無其他物品扣案，亦無起訴意旨所稱乙○○用以交換毒品之熱水器存在，有宜蘭縣警察局羅東分局
    搜索扣押筆錄、扣押物品收據、扣押物品目錄表、台灣宜蘭
    地方法院搜索票（宜蘭縣警察局羅東分局刑案偵查卷第十七
    頁至第二十二頁）可稽。而上開安非他命吸食器一組，為被
    告自己供施用第二級毒品安非他命所用，已據被告供述在卷
    ，與販賣安非他命犯嫌顯屬無關。
  (五)雖施用毒品者之供述，固非絕無證據能力，但為防範其作利
    己損人之不實供述，自須擔保該項供述之真實性，始得作為
    判斷之依據。故事實審法院必須調查其他證據，以資審認，
    必至因其他證據證明力之佐證，已可確信該項供述為真實而
    無合理之懷疑時，始得據為對他人不利之認定，亦有最高法
    院三十二年上字第九七一號判例及八十九年度台上字第四一
    七三號判決要旨可參。因此施用毒品之人所為向何人購買毒
    品之陳述如有瑕疵（比如前後不一或購買毒品之時間、地點
    不明確），若無其他證據足資證明該施用毒品者確曾向被指
    稱販賣毒品者購買毒品時，尚難以該施用毒品者所為有瑕疵
    之陳述，作為認定被指稱販賣毒品者之證據。又縱然該施用
    毒品者所為陳述無瑕疵，但為擔保該供述之真實性，亦須其
    他證據足資證明該施用毒品者確曾向被指稱販賣毒品者購買
    毒品，自不能以該供述作為認定被指稱販賣毒品者之唯一證
    據。本件檢察官認被告有販賣安非他命給乙○○、甲○○之
    行為，僅有證人乙○○、甲○○此部分有瑕疵單一指證及其
    二人之前科紀錄，而證人乙○○、甲○○此部分證詞尚難遽
    採，業如前述，其二人之前科紀錄，亦僅能證明二人有施用
    第二級毒品之前科，自難遽此逕認被告有此次販賣安非他命
    予乙○○、甲○○之犯行。
五、綜上所述，檢察官所舉上開證據，對被告是否涉犯販賣毒品
    安非他命之犯行，顯有合理之可疑。依「罪證有疑、利於被
    告」之證據法則，則不得遽為不利被告之認定。此外，復查
    無證據證明被告涉犯起訴之上開犯行，不能證明被告犯罪，
    依法應為無罪之諭知。
六、原審為被告無罪之判決，經核於法尚無不合，應予維持。檢
    察官上訴意旨以：「…(一)證人甲○○、乙○○於警詢雖與審
    判中之陳述不符。但其等於偵查中仍為相同之供詞，均證述
    被告如何販賣安非他命予證人甲○○、乙○○之相關情節，
    審酌製成筆錄之狀況與距離事發時間近、記憶清晰，且少受
    干預而勾串並權衡利害得失等情，至其等在原審中所為之證
    言，係回與被告當面對質、詰問心理產生巨大壓力，因而為
    迴護被告之詞，要無可信，此亦由證人游文昌於偵中證稱：
    「其實可以找丙○○通聯紀錄資料，一定可以查證其他跟他
    買毒品的人，不要只找我跟乙○○，我知道其他跟丙○○買
    毒品的人都是用手機」，於審理中檢察官詰問：『為何在偵
    查中稱，大家都知道能跟丙○○調到毒品？』甲○○回答：
    『在偵查中我已經有跟檢察官說我不要作證』等語查悉。是
    審理中之證詞，顯係基於壓力下所稱之避就之詞，當不可採
    信。況證人乙○○、甲○○於審理中亦未證述警詢、偵查中
    係非出於自由意志所為之陳述，因此上開警詢中之陳述，具
    有可信之特別情況，並為證明犯罪事實之存否所必要，自得
    作為認定不利於被告之證據，而有證據能力。原審未具體說
    明證人於警詢中之陳述，有何不可信之情形，即逕以排除，
    實有未當。(二)原審以證人翻供，而推翻證人於偵查中證詞之
    證據力，其心證活動恐非無議，蓋證人之陳述前後不符，究
    竟何者為可採，法院乃得本其自由心證予以斟酌，非謂一有
    不符，即應認全部不可採信，況本件被告及證人乙○○自警
    詢迄偵查中，均未曾提及被告有同住之室友『阿勇』，且『
    阿勇』年籍資料為何亦未見查明，是否確有其人，不無可疑
    ，故證人乙○○事後翻異前詞，原因為何，應有詳查之必要
    ，不應率認證人乙○○之證述不可信。(三)被告於偵查中先辯
    稱：因乙○○無購買毒品之管道，其始經乙○○之要求，帶
    同前往宜蘭縣羅東鎮各遊藝場內，向真實姓名不詳、綽號『
    阿川』之友人購買安非他命四、五次云云，嗣因乙○○堅稱
    未曾與被告共同前往拿取毒品，亦不認識『阿川』，被告於
    原審審理時始改稱：從未販賣毒品與乙○○云云，其前後辯
    詞不一，亦有可議。(四)依經驗法則，毒犯於毒癮發作時，為
    求能立即解癮，常不計算得失，只要能馬上取得毒品，縱高
    於行情之價格取得亦在所多有，本件證人乙○○家中係從事
    熱水器販售，其於斯時沈迷於毒品當中，因無現金可購買安
    非他命，為解決毒癮，遂自家中取出熱水器以換購安非他命
    等情，業據證人乙○○於偵查、審理中證述不移，原審以乙○○所取得之毒品安非他命一、二千元之價值與熱水器五、
    六千元之價格不相當，與常情有違，似嫌速斷。(五)退萬步言
    之，縱認被告無販賣毒品之犯行，然原審既認定被告有交付
    安非他命與甲○○一次之犯行，則被告亦應涉有轉讓第二級
    毒品安非他命之犯行，且與起訴事實相同，原審未依法變更
    起訴法條，亦有違誤。」請求撤銷原判決，另為適當之判決
    。
六、然查，(一)本件證人乙○○、甲○○二人於警詢之供述，為被
    告以外之人於審判外之陳述，原則上無證據能力；其二人於
    原審所為之陳述，與警詢所為之陳述不符，且為證明被告是
    否構成販賣第二級毒品事實存否所必要，然並無證據證明二
    人警詢筆錄作成之外部狀況有較可信之特別情況，且辯護人
    於九十六年三月二十日本院準備程序、九十六年五月三日本
    院審理時，主張其二人警詢供述無證據能力，是證人證人乙○○、甲○○警詢證詞，於本案不得作為證據。(二)施用毒品
    者之供述，固非絕無證據能力，但為防範其作利己損人之不
    實供述，自須擔保該項供述之真實性，始得作為判斷之依據
    。故事實審法院必須調查其他證據，以資審認，必至因其他
    證據證明力之佐證，已可確信該項供述為真實而無合理之懷
    疑時，始得據為對他人不利之認定。依證人甲○○上開證詞
    ，尚難認被告從中賺取價差，有販賣安非他命營利之意圖；
    而證人乙○○警詢、偵查之證詞，與原審之證詞，大相逕庭
    ，且所稱市價約五、六千元之熱水器換一、二千元價值之安
    非他命，達五、六次，亦與常情有違；業經本院論述如前三
    、(二)及(三)所載理由；足證其二人之證詞顯然有瑕疵。此外，
    復查無其他證據足資證明其二人確曾向被指稱販賣毒品者購
    買毒品，自不能以其二人之供述作為認定被告販賣毒品之唯
    一證據。(三)至於，(1)檢察官上訴意旨所稱可依被告通聯資料
    ，查知毒品交易對象，惟本件被告涉犯販賣第二級毒品之時
    間為九十三年間至九十四年四月間，迄今已逾二、三年之久
    ，依據電信事業處理有關機關查詢電信通信紀錄實施辦法第
    五條規定，顯已逾電信事業通信紀錄保存期限（市內通信紀
    錄，最近三個月；國際、國內長途通信紀錄，最近六個月；
    行動電話通信紀錄，最近六個月），無從調取，且通聯紀錄
    存在，亦僅足證明有聯絡之事實，惟因乏通聯內容可資憑斷
    ，自無足援引為被告不利之證據。(2)證人甲○○於偵查時固
    稱：「其實可以找丙○○通聯紀錄資料，一定可以查證其他
    跟他買毒品的人」，嗣於原審審理中檢察官詰問：「為何在
    偵查中稱，大家都知道能跟丙○○調到毒品？」亦回答：「
    在偵查中我已經有跟檢察官說我不要作證」等；然依證人甲○○於原審審理時，經詰問而回答之內容全貌：檢察官詰
    問：「為何在偵查中稱，大家都知道能跟丙○○調到毒品？
    」證人甲○○回答：「在偵查中我已經有跟檢察官講，說我
    不要作證。我記得在偵查中沒有這樣講，我只是在路上遇到
    他問他而已。」檢察官詰問：「為何你在偵查中稱，可以
    調被告通聯資料查出被告賣毒品？」證人甲○○回答：「你
    們不是都用通聯紀錄辦案。」依證人甲○○之前述回答，並
    不足以認定證人甲○○於審理中之證詞，係基於壓力下所為
    之供述。(3)被告於警詢、偵查、原審及本院審理時，始終否
    認有販賣第二級毒品予證人甲○○、乙○○之犯行，並稱係
    與證人甲○○、乙○○合資一同前去向「阿川」之人購買，
    均詳如前述；並無檢察官上訴意旨所稱，於證人乙○○證稱
    未曾與被告共同前往拿取毒品，亦不認「阿川」，始改口稱
    ：從未販賣毒品與乙○○云云之情形。何況被告無自證無罪
    之義務，縱其所辯前後不一致，仍不得據此即認被告有起訴
    意旨所指販賣第二級毒品予游林昌、乙○○之罪行。(4)轉讓
    毒品，係基於「移轉毒品所有權」之意思，將毒品交付予他
    人。證人甲○○、乙○○雖於原審證稱與被告共同出資，交
    由被告前往購買安非命，再朋分施用；惟被告則稱，係分別
    與證人甲○○、乙○○共同出資，一同前去購買安他命，再
    朋分施用。而證人乙○○、甲○○於警詢、偵查及原審之證
    詞前後有出入，且尚不得僅憑其二人之證詞，為認定被告犯
    罪之唯一之證據，均詳如前述；又據被告之供詞，被告係與
    證人甲○○、乙○○一起向販賣毒品者取得安非他命，無基
    於移轉所有權之意思而交付安非他命予甲○○、乙○○之行
    為，亦與毒品危害防制條例第八條第二項之轉讓第二級毒品
    罪構成要件不符，自不該當轉讓第二級毒品罪。(5)另證人乙○○於原審改稱其係拿熱水器與被告同住之「阿詠」換安非
    他命，因證人乙○○表示僅知其稱「阿詠」，年約四、五十
    歲，與被告同住在宜蘭縣羅東鎮○○路○段二六一巷六十弄
    十三號，被告復稱：「證人所稱的同居人是我房東。『阿詠
    』真名叫做賴志勇…賴志勇在去年（九十四年）死亡…」（
    九十五年十二月二十日原審審理，原審卷第一二一頁），本
    院無從傳訊查證。綜上，檢察官以前揭理由提起上訴，指摘
    原判決不當，難認為有理由，其上訴應予駁回。
據上論斷，應依刑事訴訟法第三百六十八條，判決如主文。
本案經檢察官許睦坪到庭執行職務。
中　　華　　民　　國　　96　　年　　5　　月　　17　　日
　　　　　　　　　刑事第十三庭審判長法  官 曾德水
                                    法  官 李錦樑
                                    法　官 林婷立
以上正本證明與原本無異。
檢察官如不服本判決，應於收受送達後十日內向本院提出上訴書
狀，其未敘述上訴之理由者並得於提起上訴後十日內向本院補提
理由書（均須按他造當事人之人數附繕本）。
                                    書記官 王增華
中　　華　　民　　國　　96　　年　　5 　　月　　18　　日
